臺中高等行政法院裁定
　　　　　　　　　　　　　　　　　　 95年度簡字第00203號
原　　　告　甲○○
被　　　告　交通部觀光局日月潭國家風景區管理處
代　表　人　乙○○
訴訟代理人　蔡本勇　律師
上列當事人間因年終獎金事件，原告對被告提起行政訴訟，本院
裁定如下︰
　　主  文
原告之訴駁回。
訴訟費用由原告負擔。
　　理  由
一、按提起一般給付之訴請求金錢給付，必須是以該訴訟可「直
    接」行使一給付請求權時始可，如依其所依據實體法之規定
    ，尚須先由行政機關核定其給付請求權者，則於提起一般給
    付之訴前，應先提起課以義務之訴，請求作成該核定之行政
    處分，其未先行提起課以義務之訴，請求行政機關作成核定
    其給付之行政處分，遽行提起一般給付訴訟，即屬欠缺權利
    保護要件，自非法之所許。
二、本件原告起訴略謂：
    (一)原告於民國（下同）94年7月16日由交通部觀光局日月潭
      國家風景區管理處（以下簡稱日月潭國家風景區管理處）
      辦理離職，並已生效在案，原告未知被告並未核給年終獎
      金，於今（95）年核算時，方知並無年終獎金入帳，向被
      告申請核發，卻遭以歉難照辦予以駁回，顯然有損原告公
      法上之財產權，故提起給付之訴。
    (二)查公務人員之年終獎金係為立法院通過之年度預算之一，
      每年於年終固定核給，已屬不爭之事實，故實屬公務人員
      公法上應得之財產權，原告即有請求之權利，依行政訴訟
      法第8條之規定，原告申請核發而遭駁回，當可依法提起
      救濟。
    (三)本案被告駁回，無非認原告非屬94年軍公教人員年終工作
      獎金（慰問金）發給注意事項第2點之發給對象為由，逕
      以駁回原告之申請，查該注意事項之發給名稱及對象(一)年
      終工作獎金中，僅說明是各級政府年度總預算所列員額即
      可，原告係自94年1月即有任職工作，已為當年度各級政
      府年度總預算所列員額之一，尚難謂原告非屬其員額之一
      ，故原告應屬該核發之對象，原告確實有任職之事實，即
      應按比例發給，不得任意剝奪之。
    (四)行政程序法第4條定有明文，行政行為應受法律及一般法
      律原則之拘束，之所以明文規定，乃深恐行政機關置一般
      法律原則於不顧，若被告依注意事項而認不得核發，惟該
      注意事項係屬行政規則，原則上僅為規範行政機關內部事
      項或有關技術性及細節性之事項，是以該注意事項既然僅
      係行政院之一紙行政命令，若無法律明確授權，則並不得
      以該注意事項侵害人民之財產權，而被告竟以此而侵害原
      告公法上之財產權，又無法律明確規定或授權命令定之，
      實已有違法律保留之原則。年終獎金既為立法院通過之預
      算之一，要難認係臨時給付，且係涉及對全國公務人員之
      發給，已屬重要性事項，設欲對人民公法上財產權之侵害
      ，亦應有上開法律保留原則之適用，方為妥適，不得以屬
      個案單純獎勵之內部管理事務性質規範，甚或認係非屬限
      制剝奪公務人員之權利。
    (五)觀之近年高雄高等行政法院90年度簡字第3986號及最高行
      政法院91年度判字第2019號判決，對於有關軍公教人員年
      終工作獎金（慰問金）發給注意事項，該等受處分人乃非
      難該注意事項違反一般法律原則而提出不服，惟上開判決
      中之原處分機關竟仍以未合軍公教人員年終工作獎金（慰
      問金）發給注意事項為由而為答辯，且行政法院亦皆對有
      無違反一般法律原則輕描淡寫帶過，甚至判決理由亦仍以
      受處分人未合該軍公教人員年終獎金（慰問金）發給注意
      事項為駁回理由，並未實質審查其上開發給注意事項是否
      合於法律明確之授權、該發給注意事項侵害人民之財產權
      是否有違法律保留？因該發給注意事項具有其非難性，上
      開法院仍忽視該發給注意事項業已有違法律保留之事實，
      竟避重就輕未加審查，不顧行政程序法第4條之規定，而
      仍以受處分人未合該注意事項之對象而駁回之，實則仍停
      留於特別權力關係之觀念下或為行政機關行政方便。
    (六)年終獎金既為立法院通過之預算，公務人員即有其公法上
      之財產權，既授與人民利益，如欲剝奪，則應有法律之依
      據，怎能因法律未能逐項明定，便得由命令逕自恣意為之
      ？而仍以特別權力關係相繩之？行政法院既已受理年終獎
      金案件，實則乃確係行政處分事件而對外有侵害人民之財
      產權方得受理，如何又僅認係行政機關發給獎金之內部性
      質之行政行為，或認非屬限制剝奪公務人員之權利？若如
      此，自無提起行政訴訟之可能，是以既認行政處分受理，
      又如以此理由認定，無異自相矛盾，蓋行政法院之裁判將
      公諸於外並受外界公評，如此之判決理由認定，不啻有損
      司法審判之威信，亦有害人民之負託。
    (七)年終獎金如係慰勞公務人員之辛勤與安定生活之用，則公
      務人員即享有其財產上之權利，退一步言，無論或多或少
      ，臨時性或固定性，只要當年度既有發給全國公務人員，
      對於有任職事實者，即應皆按比例予以發給，公平以待，
      若辭職人員未在十二月任職者不得核發，無異否定辭職前
      所為之辛勞，而本注意事項竟容許一至十一月未在職者，
      只要在十二月以後到職，即可核發十二分之一比例之年終
      獎金，而縱然一至十一月在職，只要第十二月份未再任職
      者，便不得發給，二者相較之下顯不合理，僅服務一個月
      者可核給，服務已十一個月者卻完全無法核給，僅依第十
      二月份是否在職為發給依據，而非以在職月份比例發給，
      嚴重違反平等原則，（行政程序法第4、6條參照）。設若
      一位法官當年度任職至十一月三十日辭職，另一位法官在
      十二月三十一日到職，前一位法官竟無年終獎金，後一位
      法官任職一日，卻能發給十二分之一比例之年終獎金，試
      問，如此以第十二月份為發給依據，符合平等原則嗎？原
      告當年度在職六月又十五日，竟不如一個在第十二月方到
      職者，尚能有一個月比例之年終獎金，如此區分。同樣有
      任職之事實，何以有可發給與不得發給之差別，又無法律
      規定可為如此之差別待遇，故該注意事項之不平等規範應
      為法所不許。上開二則判決（90年度簡字第3986號、91年
      度判字第2019號），其受處分人引用之平等原則之例，因
      其與其他對象比較，係對平等原則認識有誤，是以法院並
      未採信，原告所指之有違平等原則，乃以十二月份在職者
      為發給標準，在同樣有任職之事實，卻有可發給與不得發
      給之差別，並非合理，如上開法官任職之例，即顯有不合
      理之差別待遇，故而有違平等原則。
    (八)本案之注意事項既違反法律保留、法律之授權，且違反平
      等原則，如此之行政命令竟用以侵害公務人員之財產權，
      其既違反上開法律原則，則其限制即屬不得適用，從而上
      開軍公教人員年終工作獎金（慰問金）發給注意事項之規
      範，既屬於法不合，故請求被告應按比例給付原告94年度
      1月1日至7月15日之年終獎金共計新台幣（下同）33,487
      元。
三、查原告於95年10月31日向被告申請補發94年軍公教人員年終
    工作獎金，經被告95年11月9日以觀潭人字第0950006039號
    函復「...二、查台端原任職本處辦事員乙職，申請辭職並
    自94年7月16日起生效。非屬『94年軍公教人員年終工作獎
    金（慰問金）發給注意事項』二、發給對象，故台端所請，
    歉難照辦。」，為予以駁回之處分，對此行政處分，原告應
    依行政訴訟法第5條第2項規定提起復審後，方得提起行政訴
    訟。況本件原告所請求仍須經被告作成核定，而被告尚未作
    成核定，為原告所不爭執，則原告應先提起課以義務之訴，
    原告未經提起課以義務之訴，遽行提起給付之訴，依首開說
    明，其起訴難認為合法，應予駁回。本件既為程序駁回，兩
    造其餘之實體上主張及舉證，自無庸斟酌，併予敘明。
四、依行政訴訟法第107條第1項第10款、第104條、民事訴訟法
    第95條、第78條，裁定如主文。
中　　華　　民　　國　　96　　年　　2　　月　　8  　　日
                        第三庭法  官　莊　金　昌
以上正本證明與原本無異。
如不服本裁定，應於裁定送達後10日內，以本訴訟事件所涉及之
法律見解具有原則性者，始得向本院提出抗告狀並表明抗告理由
，經最高行政法院許可，否則不得抗告；如於本裁定宣示後送達
前提起抗告者，應於裁定送達後10日內補提抗告理由書（均應依
對造人數提出繕本）。
提起抗告應繳納送達用雙掛號郵票390元（34元及5元郵票各10份
)。
中    華    民    國    96    年    2    月    13     日
　　　　　　　　　　　　　　　書記官　凌  雲  霄
